【裁判字號】    97,交抗,95
【裁判日期】    970507
【裁判案由】    聲明異議
【裁判全文】
臺灣高等法院臺南分院交通事件裁定      97年度交抗字第95號
抗  告  人
即受處分人  甲○○
上列抗告人因違反道路交通管理處罰條例案件，不服臺灣雲林
地方法院中華民國97年3月24日裁定（97年度交聲字第49號）提
起抗告，本院裁定如下：
    主  文
原裁定撤銷，發回臺灣雲林地方法院更為裁定。
    理  由
一、抗告意旨略以：
(一)、緣抗告人於民國（下同）97年2月20日因酒後駕駛自用小客
    車（車牌號碼OB-7089號），經測試酒精濃度為每公升0．32
    毫克，超出法令規定標準。經原處分機關雲林監理站依道路
    交通管理處罰條例第35條第1項第1款之規定裁處吊扣抗告人
    之職業聯結車駕駛執照1年。惟查本案裁罰之內容顯有違背
    法令。依道路交通管理處罰條例第68條規定：「汽車駕駛人
    ，因違反本條例及道路交通安全規則之規定受吊銷駕駛執照
    處分時，吊銷其持有各級車類之駕駛執照」。本案抗告人駕
    駛自用小客車違規僅受吊扣駕駛執照之處分，違規程度尚未
    及應受吊銷駕駛執照處分，原處分機關卻連同抗告人之職業
    聯結車駕駛執照亦一併吊扣，顯有違法。本案依新修正道路
    交通管理處罰條例第68條之規定，已刪除汽車駕駛人違規受
    吊扣駕駛執照處分時，應吊扣其持有各級車類駕駛執照之規
    定。原處分機關處分依舊法內容將抗告人駕駛自用小客車違
    規之行為裁處吊扣抗告人之職業聯結車駕駛執照，顯有違法
    。
(二)、案經抗告人向原審法院提出聲明異議，原處分機關所為處分
    不但逾越法律規定範圍，且原處分機關完全沒有法律依據得
    吊扣抗告人之職業聯結車駕駛執照，依法只能吊扣抗告人之
    自用小客車駕駛執照。詎原審法院卻以駕駛人僅有一種駕駛
    執照時，並非不得「吊扣」，且道路交通管理處罰條例第35
    條第1項「吊扣」駕駛執照之規定，並未限制「吊扣」駕駛
    執照之類別云云為理由，裁定駁回抗告人在原審之聲明異議
    。原審裁定理由不但違法，而且違憲。
(三)、按道路交通管理處罰條例第68條在94年12月14日修正時既已
    特別刪除得「吊扣」受處分人持有各級車類之駕駛執照，並
    特別保留處分機關得「吊銷」受處分人持有各級車類之駕駛
    執照之規定，則處分機關適用道路交通管理處罰條例第35條
    第1項之規定吊扣違規駕駛人之駕駛執照，當然不得吊扣駕
    駛人持有之各級車類駕駛執照，否則該條例又何必在94年修
    正時特別將第64條原有條文刪除「吊扣」駕駛人持有各級車
    類之駕駛執照之規定？原審裁定以道路交通管理處罰條例第
    35條第1項未限制吊扣駕駛執照之類別作為駁回異議之理由
    ，顯有曲解條規規範之目的與修法之精神。依憲法之規定，
    必須法律有明文規定才能限制人民之權利。既然法無明文規
    定處分機關得同時吊扣駕駛人持有各級車類駕駛執照，當然
    不得為同時吊扣駕駛人持有各級車類駕駛執照之處分，此為
    基本之法律原則，豈能以道路交通管理處罰條例第35條第1
    項未限制為由，擅自曲解得吊扣抗告人持有之各級車車類之
    駕駛執照？原審裁定理由有違法，且違憲。
(四)、類似本案事實及爭議，已有實務之定見，原處分機關不得吊
    扣駕駛人持有各級車類之駕駛執照。至於抗告人持有各級車
    類之駕駛執照雖已合併為同一張執照，但此為行政機關執行
    技術上之問題，行政機關應自行設法克服，不得以此理由作
    為違法吊扣抗告人持有各級車類駕駛執照之藉口。類似本案
    之事實，其他監理機關均在電腦資料上註記受處分人被吊扣
    之駕駛執照種類，而非類似本案原處分機關之做法將抗告人
    持有之各級車類駕駛執照一併吊扣。本案之處分完全違法，
    請撤銷原裁定及原處分等語。
二、原裁定意旨以：異議人（即本件抗告人）於97年2月20日因
    酒後駕駛車牌號碼OB-7089號自用小客車，經員警測試酒精
    濃度為0.32mg /L，經原處分機關依道路交通管理處罰條例
    第35條第1項第1款規定，裁處「吊扣」異議人之職業聯結車
    駕駛執照1年，異議人上開事實並不爭執，並有內政部警政
    署國道公路警察局舉發違反道路交通管理事件通知單1紙在
    卷可稽，故異議人確有原處分機關上開裁決書所載之「汽車
    駕駛人酒精濃度超過規定標準」之違規事實，已堪認定。
    雖異議人以依新修正之道路交通管理處罰條例第68條規定，
    已刪除汽車駕駛人違規受「吊扣」駕駛執照處分時，應吊扣
    其持有各級車類駕駛執照之規定，原處分機關仍依舊法將異
    議人之職業聯結車駕駛執照「吊扣」，顯有違法云云。惟查
    修正前同條例第68條規定：「汽車駕駛人因違反本條例及道
    路交通安全規則之規定，受『吊扣』或『吊銷』駕駛執照處
    分時，『吊扣』或『吊銷』其持有各級車類之駕駛執照。」
    ，雖已修正為「汽車駕駛人，因違反本條例及道路交通安全
    規則之規定，受『吊銷』駕駛執照處分時，『吊銷』其持有
    各級車類之駕駛執照。」，即刪除該條「吊扣」各級車類駕
    駛執照之規定。上開條文修正後雖「吊扣」駕駛執照時不得
    「吊扣」駕駛人之「各級」車類駕駛執照，惟如駕駛人僅有
    一種駕駛執照時，並非不得「吊扣」。且道路交通管理處罰
    條例第35條第1項「吊扣」駕駛執照之規定，並未限制「吊
    扣」駕駛執照之類別。又我國對駕駛執照之製發已採「一人
    一照原則」，汽車駕駛人若已取得高一級車類駕駛資格者，
    應換發高一級車類之駕駛執照，憑證准其駕駛較低車類之車
    輛，業經原處分機關於移送書內載明，本院為求慎重經查詢
    異議人之駕駛執照證號資料及電話詢問異議人，結果為異議
    人僅有證號Ｚ000000000號「職業聯結車」駕駛執照，有公路
    監理電子閘門「證號查詢汽車駕駛人」資料及電話記錄各1
    紙在卷可稽，是在「一人一照原則」下，異議人持有職業聯
    結車駕駛執照即可駕駛自用小客車，而無須另領有自用小客
    車駕駛執照。故汽車駕駛人若有違反道路交通管理處罰條例
    ，而應受「吊扣」駕駛執照之處分時，自應以其違規行為時
    持有使用之駕駛執照為吊扣之標的，否則豈非無照可供吊扣
    ，如遇此情形，法律所定「吊扣」駕駛執照之法律效果，豈
    成具文。故認本件異議為無理由，而予駁回云云。
三、按汽車駕駛人，駕駛汽車經測試檢定有酒精濃度超過規定標
    準情形者，處新臺幣1萬5千元以上6萬元以下罰鍰，並當場
    移置保管該汽車及吊扣其駕駛執照1年。道路交通管理處罰
    條例第35條第1項第1款定有明文。
四、經查：
(一)、抗告人以其駕駛自用小客車違規僅受吊扣駕駛執照之處分，
    違規程度尚未及依同條例第68條規定之應受吊銷駕駛執照處
    分，原處分機關卻連同抗告人之職業聯結車駕駛執照亦一併
    吊扣，顯有違法等語。經查，道路交通管理處罰條例第68條
    係於94年12月14日經總統以華總一義字第09400199321號令
    修正公布，95年2月27日經行政院以行政院院臺交字第09500
    82898號令核定自95年3月1日施行，而本件違規事實係發生
    於97年2月20日，原處分機關所為之裁決係於97年3月10日為
    之，自應依修正後之道路交通管理處罰條例第68條裁處。按
    修正後規定：「汽車駕駛人，因違反本條例及道路交通安全
    規則之規定，受吊銷駕駛執照處分時，吊銷其持有各級車類
    之駕駛執照」（與修正前比較係刪除吊扣），其修正之原因
    乃舊法將違規駕駛人所持有各級車類之駕駛執照一併吊扣或
    吊銷失之過酷，影響人民工作及生活甚鉅，故依修正後規定
    ，受吊扣駕駛執照處分時，不再吊扣其持有各級車類之駕駛
    執照，僅於受吊銷駕駛執照處分時，始吊銷其持有各級車類
    之駕駛執照。從而可知，同條例第35條第1項第1款吊扣駕駛
    執照，並無同例第68條有關「吊銷」係吊銷持有各級車類之
    駕駛執照之適用，合先敘明。
(二)、抗告人對上開違規事實及裁處罰鍰之處分並無意見，惟爭執
    本件違規時抗告人係駕駛自小客車，是依法所受之處分應為
    限制駕駛自小客車之權利，原處分機關逕予吊扣抗告人之職
    業聯結車駕駛執照，顯然將剝奪抗告人駕駛職業聯結車之權
    利，對抗告人之權益造成極大之損害，亦與現行之道路交通
    管理處罰條例第68條之規定未合等語。而查，違反道路交通
    管理事件裁決書處罰主文欄，吊扣汽車牌照或駕駛執照處分
    ，應記明應受吊扣之汽車牌照或駕駛執照名稱、號碼及吊扣
    期間，違反道路交通管理事件統一裁罰基準及處理細則第43
    條第2項第3款亦定有明文。而本件裁決書於處罰主文欄僅記
    載「吊扣駕駛執照12個月」等字樣，並未記明應受吊扣之駕
    駛執照名稱，顯與上開細則之規定不符。原裁定以我國對駕
    駛執照之製發已採「一人一照原則」，本件抗告人持有職業
    聯結車駕駛執照即可駕駛自用小客車，而無須另領有自用小
    客車駕駛執照為由，而認原處分機關所為之裁決並無違誤，
    並認抗告人所為之異議為無理由，其所為裁定駁回，即有未
    洽。應由本院撤銷原裁定，另為適法之裁定。
五、據上論結，應依道路交通案件處理辦理辦法第26條，刑事訴
    訟法第413條，裁定如主文。
中    華    民    國    97    年    5     月    7     日
                  刑事第三庭    審判長法  官    陳義仲
                                      法  官    蘇清水
                                      法  官    宋明蒼
以上正本證明與原本無異。
不得再抗告。
                                      書記官    翁心欣
中    華    民    國    97    年    5     月    7     日


司法院資訊處製作；財團法人民間司法改革基金會備份。
